臺灣高等法院高雄分院刑事判決　　　　　　　　　　九十年度上易字第二二一號
　　　上　訴　人　台灣高雄地方法院檢察署檢察官
　　　被　　　告　甲○○
　　　選任辯護人　錢師風
右上訴人因被告詐欺案件，不服臺灣高雄地方法院八十八年度易字第四四四二號中華
民國九十年十月九日第一審判決（起訴案號：臺灣高雄地方法院檢察署八十八年度偵
字第九四一四號），提起上訴，本院判決如左：
      主      文
上訴駁回。
      理      由
一、公訴意旨略以：被告甲○○意圖為自己不法之所有，明知自己無償債能力，竟於
    民國八十六年（起訴書誤植為八十八年）四月十日，在高雄市向告訴人乙○○佯
    稱其所有坐落於台南縣後壁鄉○○○段頂寮小段地號二二三─四０等地號之土地
    （即以下所稱系爭土地）遭臺灣土地銀行假扣押，需新台幣（下同）二百萬元擔
    保金撤銷假扣押，並佯稱其已積極籌措前述款項，恐延誤撤封將無法將土地上之
    建物過戶與承購戶而產生訴訟情事，而請求乙○○先貸與二百萬元，並保證三個
    月內必定還款，致乙○○陷於錯誤，而替甲○○向臺灣台南地方法院繳交二百萬
    元提存金撤銷上開土地之假扣押，詎三個月屆期應還款之時，甲○○竟避不見面
    ，嗣後又否認曾經借款，乙○○此時始知受騙，因認被告涉犯刑法第三百三十九
    條第一項之詐欺取財罪嫌云云。
二、按犯罪事實應依證據認定之，無證據不得推定其犯罪事實。次按不能證明被告犯
    罪者，應諭知無罪之判決，刑事訴訟法第一百五十四條、第三百零一條第一項分
    別定有明文。又按刑法第三百三十九條第一項詐欺罪之成立，以意圖為自己不法
    之所有，以詐術使人將本人或第三人之物交付為要件，所謂以詐術使人交付，必
    須被詐欺人因其詐術而陷於錯誤，若其所用方法，不能認為詐術，亦不致使人陷
    於錯誤，即不構成該罪；又告訴人之告訴，係以被告受刑事訴追為目的，是其陳
    述是否與事實相符，仍應調查其他證據以資審認，最高法院四十六年台上字第二
    六０號、五十二年臺上字第一三００號分別著有判例。至於債務人於債之關係成
    立後，如有未依債之本旨履行民事債務之情形，在一般社會經驗上可能之原因甚
    多，縱令是出於惡意不為履行，苟無足以證明其在債之關係發生時，自始即具有
    不法所有意圖之積極證據，亦僅能令負民事債務不履行之責任，依刑事訴訟法第
    一百五十四條之規定，尚不得據此債信違反之客觀事態，而推定債務人原有詐欺
    取財或詐欺得利之犯意。
三、本件公訴人認被告甲○○涉犯詐欺取財罪嫌，無非係以告訴人乙○○之指述、被
    告甲○○所簽具之「償還委託書」、告訴人提供擔保金（提存金）二百萬元用以
    撤銷臺灣臺南地方法院八十五年度全字第三九四四號假扣押案件之事實及臺灣臺
    南地方法院八十六年度存字第一０五號提存書之事實為其論罪之依據。
四、訊據被告甲○○堅決否認有詐欺之犯行，辯稱：向土地銀行借錢時提供擔保之土
    地實際上是首業公司所有，是首業公司的負責人洪永志表示如果把土地登記我名
    下，用合建分售的方式可以節稅，因我也是該專案股東之一，所以我才同意這種
    做法，後來洪永志向土銀借二百萬元，我擔任連帶保證人，因洪永志繳息不正常
    ，前開土地被土地銀行查封，二百萬元是洪永志向告訴人借的，洪永志說需要有
    委託書才可以交給乙○○辦手續，所以才簽具該委託書，我本人並沒有私下向告
    訴人借錢等語。
五、經查：
（一）被告甲○○投資一百五十萬元而與洪永志、林志勝同為首業建設股份有限公司
      （以下簡稱首業建設公司）股東，洪永志為首業建設之董事長，將該公司位於
      台南縣後壁鄉○○○段頂寮小段地號二三０─四十等十八筆土地，登記於被告
      甲○○名下，以合建之名義興建「新營白河頂安模範市」房屋以節省賦稅之事
      實，為被告所是認，核與證人洪永志於原審訊問時證稱：「（土地是否你買的
      ？）是我們合夥買來蓋房子用的。」、「（何人去向土地銀行借二百萬元？）
      以我的名義借的，這些錢都是公司在用。」、「（土地為何會登記甲○○名下
      ？）為了節稅，所以把公司的財產登記在蔡某名下。」等語（見原審卷第一七
      ０頁、第一七一頁）；證人即前開土地原所有人黃石吉於原審訊問時證稱：「
      （後壁鄉○○○段頂寮子段二二三─四０號等土地何時出售，售予何人？價錢
      多少？）八十四年賣出去的，由甲○○簽約，他只有簽約的時候出現一次，介
      紹人說是要蓋房子。」之詞及證人即前開土地買賣之仲介者許永隆證稱：「我
      介紹洪永志向地主買土地。」等語（見原審卷第一七０頁）相符，並有合夥契
      約書、不動產買賣契約書、首業建設股份有限公司變更登記事項卡、甲○○為
      臨時地主之切結書在卷可稽，此外，前開不動產之買賣價金為二千三百九十四
      萬二千五百元，其中訂金一百萬元係以洪永志簽發付款人為台灣銀行中山分行
      之支票支付之事實，又有不動產買賣契約書及支票影本各一紙在偵查卷第二十
      二頁至第二十六頁可資為證，益足證前開土地實際所有權人為首業建設公司，
      而非被告甲○○無訛。
（二）告訴人乙○○於八十六年四月十五日以代理人之身分至台灣台南地方法院提存
      所提存二百萬元，為台灣台南地方法院八十六年度執全字第九七號強制執行案
      件債務人甲○○提供擔保，聲請撤銷債權人台灣土地銀行於八十六年一月十六
      日針對系爭土地所為之假扣押，有台灣台南地方法院八十六年度存字第一二０
      五號提存書可參，是撤銷前開假扣押程序之擔保金二百萬元由告訴人支付固無
      疑問，然前開假扣押程序所欲保全之債權，乃八十五年六月二十一日洪永志為
      主債務人，被告為連帶保證人，向台灣土地銀行所貸之款項，業據台灣土地銀
      行於假扣押聲請狀中載明，且為證人洪永志於原審審理時所是認，並有台灣台
      南地方法院八十六年度執全字第九七號卷所附本票影本一紙可資為證，洪永志
於原審訊問時並證稱：「（被告既為專案股東，是否涉入首業建設公司經營？
      ）後期即八十五年間，他有參與會計查核工作，因我們對於會計外行，因那時
      公司財務不好，請他協助。」、「（被告是否參與公司內部經營及資金調度？
      ）沒有。」、「（何人去向土地銀行借二百萬元？）以我的名義借的，這些錢
      都是公司在用。」、「（是否知道二百萬債務及清償委託書的存在？）我只知
      道前者，公司有欠蘇女二千五百萬及三千五百萬元，後來貸款下來就清償，新
      營的部份還有一些欠款，但是抵押權全部都塗銷了。所欠二百萬元應該包括在
      二千五百萬元內。」等語（見原審卷第一七一頁、第二二二頁背面），該貸款
      既係首業建設公司所借，被告雖為該案之連帶保證人，然作為擔保品之系爭土
      地又非其所有，且被告並不負責處理首業建設公司之資金調度問題，而且僅投
      資一百餘萬元於首業建設公司，有無必要再「以自己之名義」向告訴人借貸二
      百萬元以解決公司之債務，實非無疑。
（三）系爭土地向台灣土地銀行信用貸款二百萬元前，業已向彰化銀行九如分行設定
      最高限額抵押權三千八百四十萬元為建築融資貸款，實際放款三千三百四十六
      萬二千七百七十四元，另亦設定第二順位抵押權給告訴人向其借款一千五百萬
      元之事實，經證人洪永志於原審供陳在卷（見原審卷第二二三頁），並有系爭
      土地之登記謄本及彰化銀行九如分行九十年六月十四日彰九如字第九二二號函
      及該函所附之附表在原審卷可資為證，系爭土地經台灣土地銀行假扣押後，使
      該土地上之房屋興建完成後無法辦理分戶貸款，前開二筆債務將無法獲得清償
      ，故即便確如公訴意旨所陳，係被告向告訴人指稱，系爭土地遭假扣押，亟需
      一筆款項救急之語，由於被告所陳之事實確實存在，且告訴人尚且代理被告辦
      理撤銷假扣押之手續，本件應無詐術之施用可言，自亦不得單以該筆債務嗣後
      未獲清償之結果，遽予認定，被告之所為該當於詐欺取財之罪。
（四）參以告訴人亦不諱言，其之所以同意先行支付二百萬元，係為使首業建設公司
      能順利辦理分戶貸款清償對其之債務，又告訴人於八十六年五月二十三日拋棄
      第二順位之抵押權之事實，亦據前開土地登記謄本載明，告訴人並陳稱：「（
      八十六年五月二十三日是否拋棄土地抵押權？）有，拋棄土地抵押權的目的是
      首業建設能把房子過戶給客戶，客戶得以向銀行貸款支付房屋價金，首業建設
      才可清償我的款項」等語，再佐以原審向彰化銀行九如分行查詢系爭土地上之
      房屋興建完成辦理分戶貸款所得之資金流向，除八十六年五月二十六日撥放之
      款項中三千三百四十六萬二千七百七十四元用以沖償前開建築融資外，餘款包
      括同日撥放之一百五十五萬七千二百二十六元、八十六年五月二十七日及三十
      日撥放包括貸款戶黃培塘、洪進國、陳蕭蓮桂等貸款戶分別貸得之三百萬元、
      二百九十四萬元、二百五十二萬元及告訴人自己分得一戶房屋所貸得之二百四
      十萬元均流入告訴人之帳戶，有卷內所附彰化商業銀行利息收入傳票五紙、放
      款收入傳票一紙、存摺類存款憑條四紙、放款支出傳票十四紙、零存整付儲蓄
      存款續存收入傳票十一紙附於原審卷可稽，是告訴人因撤銷假扣押程序間接取
      得一千零八十六萬元，使其債權獲得部分之滿足，更足以證明告訴人提出二百
      萬元為擔保撤銷系爭土地之假扣押，在使自己之債權獲得滿足，而非被告對之
      施用詐術，使其陷於錯誤之結果。
（五）被告雖於本院調查中辯稱：委託書我是在首業建設公司內簽的，當時洪永志拿
      給我看一看，叫我簽，那時的委託書沒有備註欄，乙○○好像沒有簽名，我先
      簽名。那時只寫「委託書」，不是寫「償還委託書」，沒有寫「註：本人同意
      至即日起三個月內償還受託人。」等語，然經本院將該償還委託書原本送請法
      務部調查局鑑定結果，認定：其上第七行「註：本人同意至即日起三個月內償
      還受託人」，捺於『即」字之指紋，係先寫字後捺指紋，至第七行『人』字筆
      跡相交處，因油墨互溶，特徵不明，其硃墨先後順序，無法鑑定，有該局九十
      一年一月七日調科貳字第九００八五八四０號鑑定通知書一份附於本院卷第三
      十三頁可憑，被告對此鑑定不服，經本院再送請內政部警政署刑事警察局鑑定
      結果，認為「送鑑償還委託書上指紋二枚與其上『註：本人同意至即日起三個
      月內償還受託人』等字跡之先後，為先寫字後捺指印。」，有該局九十一年三
      月十一日刑鑑字第０九一００二七０八五號鑑驗通知書一份及所附照片六幀在
      本院卷第四十五頁至第四十七頁可考，足見被告上開所辯，與事實不符，但被
      告確無自行私下向告訴人借該筆二百萬元撤銷假扣押之必要，且告訴人亦無因
      此陷於錯誤等情，已詳如前所述，故上開鑑定報告亦不得因此作為不利於被告
之認定，核此敘明。
（六）綜上所述，本件既不能證明被告對告訴人有施用詐術之行為，而告訴人提出二
      百萬元擔保撤銷假扣押目的又在滿足自己之債權，而非遭施用詐術而陷於錯誤
      之結果，縱或被告於債之關係發生後，有惡意不履行債務之行為，亦與詐欺罪
      之構成要件有別，自不得以詐欺之罪相繩，此外，復查無其他積極確切之證據
      ，足資證明被告確有如公訴人所指之詐欺犯行，本件既不能證明被告犯罪，揆
      諸首揭說明及判例意旨，自應諭知被告無罪之判決。
六、原審以不能證明被告犯罪，而為被告無罪之判決，於法並無不合。檢察官上訴，
    以被告以詐術向告訴人借款二百萬元，意在法院撤銷假扣押後，可避免自身遭房
    屋訂購戶控訴，且被告可因此獲得分配兩戶房屋，被告保證三個月內必定還款，
    告訴人始陷於錯誤同意借款，且該假扣押所欲保障之債權，被告係連帶保證人，
    故若假扣押未撤銷，被告亦有受牽連之可能，實不得因被告僅係保證人，即認被
    告無「以自己名義」向告訴人借錢之必要，原審判處被告無罪，顯有未洽云云。
    惟查：告訴人於偵查中陳稱：因為我有借錢給首業建設公司，所以必須先處理查
    封的事，我的借款才能拿回來等語（見偵查卷第三十七頁），且原審向彰化銀行
    九如分行查詢系爭土地上之房屋興建完成辦理分戶貸款所得之資金流向，除八十
    六年五月二十六日撥放之款項中三千三百四十六萬二千七百七十四元用以沖償前
    開建築融資外，餘款包括同日撥放之一百五十五萬七千二百二十六元、八十六年
    五月二十七日及三十日撥放包括貸款戶黃培塘、洪進國、陳蕭蓮桂等貸款戶分別
    貸得之三百萬元、二百九十四萬元、二百五十二萬元及告訴人自己分得一戶房屋
    所貸得之二百四十萬元均流入告訴人之帳戶，有卷內所附彰化商業銀行利息收入
    傳票五紙、放款收入傳票一紙、存摺類存款憑條四紙、放款支出傳票十四紙、零
    存整付儲蓄存款續存收入傳票十一紙在卷可稽，可見告訴人因撤銷假扣押程序間
    接取得一千零八十六萬元，使其債權獲得部分之滿足，更足以證明告訴人提出二
    百萬元為擔保撤銷系爭土地之假扣押，在使自己之債權獲得滿足，而非被告對之
    施用詐術，使其陷於錯誤之結果；參以系爭房屋之承購戶係向首業建設公司購買
    房屋，並非向被告購買，如系爭房屋之承購戶欲提起訴訟，對象亦係首業建設公
    司，並非被告，被告並未受牽連之可能，並無為此向告訴人借系爭二百萬元之必
    要，何況依證人洪永志於原審結證：「（是否知道二百萬債務及清償委託書的存
    在？）我只知道前者，公司有欠蘇女二千五百萬及三千五百萬元，後來貸款下來
    就清償，新營的部份還有一些欠款，但是抵押權全部都塗銷了。所欠二百萬元應
    該包括在二千五百萬元內。」等語（見原審卷第一七一頁），足見該二百萬元係
    首業建設公司向告訴人所借，應可認定。是檢察官上訴，為無理由，應予駁回。
據上論斷，應依刑事訴訟法第三百六十八條，判決如主文。
本案經檢察官王登榮到庭執行職務。
中    華    民    國        九十一      年      四      月    二十四    日
                              臺灣高等法院高雄分院刑事第一庭
                                  審判長法官  王光照
                                        法官  黃仁松
                                        法官  黃壽燕
右正本證明與原本無異。
不得上訴。
                                      書記官  黃富美
中    華    民    國        九十一      年      四      月    二十六    日
                                                                      Ｈ
